臺灣高雄地方法院民事判決　九十一年度簡上字第一三八號
　　上　訴　人　乙○○
　　被上訴人　　甲○○
右當事人間給付票款事件，上訴人對於中華民國九十一年三月十三日本院岡山簡易庭
九十一年度岡簡字第十三號第一審簡易判決提起上訴，本院判決如左：
    主      文
上訴駁回。
第二審訴訟費用由上訴人負擔。
    事實與理由
壹、上訴人方面：
一、聲明：
  (一)原判決廢棄。
  (二)請求駁回被上訴人在第一審簡易之訴。
二、陳述：除與原審判決書所載相同者，茲以引用外，補稱：
  (一)緣系爭票面金額為新台幣（下同）二十萬元、發票人為上訴人乙○○、發票日為
    民國八十九年十月三十日、付款人為湖內鄉農會、票據號碼為ＦＡ000000
    0號之支票（參原審案卷第六頁背面之支票影本，以下並簡稱系爭支票），係上
    訴人唯恐訴外人黃福祿檢舉上訴人自其債務人許春生處所受讓、現出租與被上訴
    人之夫侯敏禎之廠房（即坐落於台南縣仁德大甲段第二九一之一地號土地上之未
    經保存登記之廠房，以下簡稱系爭廠房）為違建物，始與黃福祿達成和解後所簽
    發並交付予黃福祿，被上訴人並因此為該和解事件之見證人，此可以上訴人與黃
    福祿所簽立之和解書所載：「嗣後乙方（即黃福祿）不得對該土地地上物提出任
    何檢舉..... 」等語為證，足見上訴人確係因恐懼黃福祿之檢舉，才簽發系爭支
    票，故黃福祿係惡意取得該支票灼然至明。而被上訴人既係該和解之見證人，其
    即「明知」黃福祿係惡意取得該支票卻仍為受讓，亦為惡意取得支票，故被上訴
    人否認其非惡意取得支票等語，即不足採。再原審既認定上訴人所簽發之上開支
    票係簽發給黃福祿，而非被上訴人，即兩造間並非系爭支票之直接前後手，則衡
    情被上訴人即無背書之必要，是顯然被上訴人係在取得支票後自行於系爭支票上
    背書，被上訴人並非依背書而取得支票，故其自不得依票據之法律關係，請求票
    據權利。
  (二)再黃福祿既為惡意取得系爭支票，其與被上訴人間是否確有支票款二十萬元之往
    來，即與上訴人無關，而證人黃福祿到庭證述其確自被上訴人處收受二十萬元之
    支票款一節，亦顯為袒護被上訴人所致，不足採信。從而，被上訴人訴請上訴人
    給付票款，即屬無據，應予駁回。原審判決未審察及此，逕為上訴人敗訴之判決
    ，即有違誤，應予廢棄，並請求判決被上訴人在第一審簡易之訴應予駁回。
貳、被上訴人方面：
一、聲明：駁回上訴。
二、陳述：除與原判決記載者相同者，茲引用外，補稱：系爭支票係上訴人與訴外人
    黃福祿就其等之共同債務人許春生所有之土地及房屋之處理事宜進行和解時所簽
    發，並由被上訴人當場於支票背面及和解書上簽名後交予黃福祿，而當時黃福祿
    並未恐嚇上訴人；嗣因系爭支票屆期竟因存款不足，而遭退票，黃福祿遂向背書
    人即被上訴人請求給付票款，被上訴人乃於九十年九月十五日與黃福祿達成和解
    ，先交付十萬元之現金予黃福祿，並另以一紙票面金額為十萬元、發票日為九十
    年十月十五日之支票交予黃福祿以代給付，該支票並已屆期兌現，被上訴人更於
    清償票款後取回該支票，是被上訴人自得依票據之法律關係，請求發票人即上訴
    人給付二十萬元之票款及其法定遲延利息。是原審所為上訴人不利之判決，並無
    違誤。
參、本件被上訴人起訴主張：其曾應上訴人之要求，為上訴人簽發予訴外人黃福祿之
    系爭票據背書，嗣黃福祿向被上訴人請求給付票款二十萬元，被上訴人亦如數清
    償，黃福祿乃將系爭支票交付予被上訴人，詎於八十九年十月三十日、十一月十
    六日提示後均遭退票，爰本於票據關係，聲明請求上訴人給付二十萬元及自八十
    九年十一月十七日起至清償日止，按年息百分之五計算之法定遲延利息。上訴人
    則以：系爭支票係黃福祿恐嚇告稱要檢舉上訴人所有之系爭廠房為違建，其始簽
    發予黃福祿，惟其並非開立予被上訴人，被上訴人亦為惡意取得，其自不得主張
    票據上之權利等語置辯；並聲明請求駁回被上訴人之起訴。
肆、經查，本件上訴人主張其係因遭訴外人黃福祿以將檢舉上訴人之系爭廠房為違建
    一事加以恐嚇，始被迫簽發系爭支票，而被上訴人亦非當場於支票上背書，故黃
    福祿與被上訴人皆係惡意取得系爭票據，被上訴人自不得行使票據權利等語，被
    上訴人則以上開情詞為辯，無非主張其於上訴人發票當時即於支票上背書，其非
    惡意取得票據等情，是本件應予審酌之爭點即為：(一)上訴人為何簽發系爭票據？
    其是否確經脅迫而簽發系爭票據？(二)被上訴人是否係於上訴人發票時即於支票上
    為背書之簽名？(三)上訴人主張被上訴人惡意取得票據權利，是否有據？(四)被上訴
    人提起本件給付票款訴訟，是否有據？
  (一)經查，自證人黃福祿到庭所證述：【（是否認識兩造？是否有發生何事？）不認
    識兩造。許春生欠我錢比欠上訴人還要多，許春生的工廠倒了之後，告知我希望
    能繼續營業下去，並表示會分期還我的錢，上訴人卻把工廠的貨物都拿走，許春
    生的工廠也因此倒了，許春生並哭訴告訴我，表示系爭房屋的租金要讓我收，但
    不久房屋卻變成上訴人的，因為上訴人與許春生進行調解，許春生所有的財產都
    由上訴人所有，租金也是上訴人收取】、【（提示系爭和解書，問有何意見？）
    是上訴人所寫的和解內容，但是上面有關支票的記載是我寫的，名字也是我簽的
    因為上訴人開立六個月的票我不願意收，所以被上訴人背書，我才願意收的】、
    【....  我沒有恐嚇上訴人該房屋為違建，因我早就已經檢舉過了，並非在簽和
    解書及支票時才要脅的，我絕對沒有恐嚇上訴人】等語觀之（參本院九十年六月
    十四日之準備程序筆錄），並參以上訴人與其債務人即訴外人許春生為其等債務
    清償事件，而經高雄湖內鄉調解委員會於八十七年二月十八日所達成調解之內容
    為：【許春生願將其所有坐落於台南縣仁德鄉○○段第二九一之一、九五七之四
    七、九五七之四九、九五七之五、九五七之四十八等地號之土地之所有權利，包
    括所有權、現在租與他人租金及政府徵收補償或銀行執行拍賣後之剩餘款全部歸
    聲請人（按即上訴人）所有。雙方債權債務抵銷】（參本院卷附該調解委員會八
    十六民調字第一八二號調解筆錄）暨系爭上訴人與黃福祿所簽立之和解書所載：
    【乙方（指上訴人）與坐落台南縣仁德鄉○○段第二九一之一號土地持分六分之
    一，地主許春生因債務糾紛於８７．２．１８湖內鄉調解會８６民調字第１８２
    號調解有案，該土地及地上物交由乙○○所有，現因該土地地上物糾紛，雙方同
    意由甲方（即上訴人）支付新台幣貳拾萬元正與乙方（即黃福祿），嗣後乙方不
    得對該土地地上物提出任何檢舉，雙方同意和解，並由甲方開立系爭支票予黃福
    祿】等情，足證被上訴人主張上訴人與黃福祿皆同為訴外人許春生之債權人，並
    因有關許春生所有之財產皆依上開調解程序而歸上訴人所有，此亦為上訴人所不
    爭執（參本院九十一年六月十四日之準備程序筆錄第五頁），黃福祿始就許春生
    原有財產歸屬及債務處理問題，與上訴人洽談並以二十萬元達成和解，嗣即由上
    訴人簽發同額之系爭支票以代給付，然因票期太長，黃福祿乃當場請被上訴人於
    該支票上背書簽名後，其始願意收受該支票等情為真實；至上訴人主張被上訴人
    並無於當場背書簽名等語，即不足採；再上訴人就黃福祿是否曾以舉發違建等事
    逼迫其簽發支票一節並未舉證以實其說，且此業據證人黃福祿所否認，至上開和
    解書雖載有「嗣後乙方（即黃福祿）不得對該土地地上物提出任何檢舉」等字句
    ，然此並不足以證明黃福祿有以此要脅上訴人達成和解並簽發系爭支票之情事發
    生，此文字記載或為上訴人因明知系爭廠房確為違建而欲做防範所致，然萬不能
    以此推論有該脅迫情事之存在。況稱恐嚇者，係指以將加害於生命、身體、自由
    、名譽、財產之不法惡害相告知，故向有關單位檢舉違建並非不法行為，縱將因
    而使上訴人遭受財產上之不利益，亦不構成恐嚇，是縱令上訴人所述黃福祿以舉
    發違建為要脅一情確為屬實，亦無從認為上訴人係遭脅迫而簽發系爭支票。
  (二)再按因被詐欺或被脅迫而為意思表示者，表意人得撤銷其意思表示；前條之撤銷
    ，應於發見詐欺或脅迫終止後，一年內為之。但自意思表示後，經過十年，不得
    撤銷，此為民法第九十二條第一項、第九十三條所明定。是查，縱認訴外人黃福
    祿確有脅迫上訴人簽發系爭支票之行為，然上訴人並無據以主張撤銷該意思表示
    ，而該撤銷權一年之除斥期間亦已經過。是上訴人簽發該票據之意思表示即屬確
    定合法有效，上訴人不得再以此為爭執。
　(三)再查，系爭支票係由上訴人所簽發、被上訴人所背書後再交付予訴外人黃福祿一
    節，已如上述；又參酌系爭支票之退票理由單，可知系爭支票係經執票人於八十
    九年十月三十日、十一月十六日分別提示並經退票；再自證人黃福祿所證述：【
    因為上訴人開立六個月的票我不願意收，所以被上訴人背書，我才願意收的，但
    是後來該票屆期退票，我於是找被上訴人拿錢，被上訴人之前拿十萬元給我，後
    來又開了一張十萬元的支票給我，共二十萬元整，支票也已經兌現了，所以該二
    十萬元票款，確實都是背書人所付的】等語（參同上之準備程序筆錄）觀之，暨
    參以被上訴人係於九十年九月十五日始就該支票款之給付與黃福祿達成和解（此
    有該和解書附本院卷可參）等情，足證黃福祿係於系爭支票屆期提示皆經退票後
    ，才向支票背書人即被上訴人請求給付票款，並達成和解，而由被上訴人給付黃
    福祿十萬元之現金，其餘十萬元則以另紙支票以代給付，並屆期兌現，黃福祿並
    因此將該支票交予被上訴人等情為真實。
　(四)按票據債務人不得以自己與發票人或執票人之前手間所存抗辯之事由對抗執票人
    。但執票人取得票據出於惡意者，不在此限；以惡意或有重大過失取得票據者，
    不得享有票據上之權利，此為票據法第十三條、第十四條第一項所明定。而所謂
　　票據法第十四條所謂以惡意取得票據者，不得享有票據上之權利，係指從無權處
　　分人之手，受讓票據，於受讓當時有惡意之情形而言，如從有正當處分權人之手
　　，受讓票據，係出於惡意時，亦僅生票據法第十三條但書所規定，票據債務人得
　　以自己與發票人或執票人之前手間所存人的抗辯之事由對抗執票人而已，尚不生
　　執票人不得享有票據上權利之問題，最高法院六十七年度台上字第一八六二號判
　　例意旨參照。是查，訴外人黃福祿取得系爭票據既無任何詐欺脅迫上訴人之事由
    發生，純係上訴人為償付其與黃福祿所達成和解之二十萬元和解金所為之給付，
    已如上述，是黃福祿於上訴人開立支票、被上訴人背書後而取得系爭票據，確具
    有票據之原因關係，其對於該票據自為正當處分權人。而本件被上訴人因依票據
    法第一百四十四條準用同法第三十九條及第一百二十六條之規定，應就支票文義
    擔保支票之支付，而於執票人黃福祿向其請求清償該二十萬元之支票款機如數給
    付，並取回票據，乃係因支票為絕對的有價證券，其權利之行使與支票之占有，
    有不可分離之關係，故支票債務人為清償時，依票據法第一百四十四條準用同法
    第一百條之規定，持票人自須交出支票所致，而非黃福祿於取得票款後再轉讓票
    據權利予被上訴人。是被上訴人自無任何惡意或重大過失取得票據可言，故上訴
    人實無從依票據法第十四條第一項之規定，主張被上訴人不得享有票據上之權利
    ；再查，被上訴人於系爭票據上背書簽名及黃福祿取得系爭票據，既皆係基於黃
    福祿與上訴人間之和解契約，則上訴人對於被上訴人與黃福祿即無任何票據法上
    之合法抗辯事由，得以拒絕給付票款，故被上訴人基於支票背書人之地位，清償
    該二十萬元票款予黃福祿後取回該支票，上訴人自無從依票據法第十三條但書之
    規定，主張被上訴人惡意取得票據。職是，上訴人不論係依票據法第十三條但書
    或十四條第一項之規定，主張被上訴人惡意取得票據，皆屬無據，不足採信。
  (五)按在票據上簽名者，依票上所載文義負責；支票發票人應照支票文義擔保支票之
    支付，執票人向支票債務人行使追索權時，得請求自為付款提示日起之利息，如
    無約定利率者，依年利六釐計算，票據法第五條第一項、第一百二十六條、第一
　　百三十三條分別定有明文。是本件被上訴人既因清償系爭支票款而自黃福祿處取
　　回該支票，而上訴人復無法舉證證明被上訴人有何不得享受票據上權利之情事，
　　則揆諸上開規定，被上訴人起訴請求上訴人給付支票款及其法定遲延利息，即屬
　　有據。
伍、綜上所述，上訴人既承認系爭票據係其本人所簽發，而其主張被上訴人因惡意取
    得票據，故不得主張票據權利之情事，復屬無據，已如上述。從而，被上訴人起
    訴請求上訴人給付被上訴人二十萬元及自八十九年十一月十七日起至清償日止，
    按年息百分之五計算之利息，即屬有據，應予准許。原審為上訴人不利之判決，
    並依職權而為假執行之宣告，核無違誤，上訴意旨就此部分，仍執陳詞，指摘原
    判決不當，求予廢棄，為無理由，應駁回其上訴。
陸、據上論結，本件上訴為無理由，依民事訴訟法第四百三十六條之一第三項、第四
    百四十九條第一項、第七十八條，判決如主文。
中　　　華　　　民　　　國　　九十一　　　年　　　八　　月　　十五　　　日
                              臺灣高雄地方法院民事第一庭
~B審判長法官　楊富強
~B法　　　官　方百正
~B法　　　官　林靜梅
右為正本係照原本作成。
本判決不得上訴。
中　　　華　　　民　　　國　　九十一　　年　　　八　　　月　　　十五　　日
~B法院書記官　曾瓊玉
